臺灣高等法院刑事判決
108年度上訴字第2536號
上  訴  人  
即  被  告  甲○○


選任辯護人  吳威廷律師（法助律師）
上列上訴人因家暴公共危險案件，不服臺灣新北地方法院107年
度訴字第441號，中華民國108年6月26日第一審判決（起訴案號
：臺灣新北地方檢察署106年度偵字第30764號），提起上訴，本
院判決如下：
    主  文
上訴駁回。
    事  實
一、甲○○與乙○○（所涉公共危險部分，業經臺灣新北地方檢察署
    檢察官為不起訴處分確定）原係男女朋友關係，於民國106
    年7 月間共同居住於新北市○○區○○路000 號2 樓（係乙○○母
    親丙○○向屋主丁○○所承租，下稱本案住處），其二人間具有
    家庭暴力防治法第3 條第2 款之家庭成員關係。甲○○於106 
    年7 月12日凌晨時分，在本案住處因故與乙○○發生口角爭吵
    ，乙○○遂離去而獨留甲○○於屋內，甲○○因一時氣憤，明知其
    所在之建物係現供其與乙○○及其他住戶平日住居使用之集合
    式住宅社區，如在屋內點燃易燃物品，非但甚易迅速燒燬該
    等易燃物，其火勢亦會延燒，進而燒燬本案住處甚至整棟住
    宅社區，竟仍基於放火燒燬現供人使用住宅之犯意，於當日
    凌晨2時53分許至同日凌晨3時4分許間之某時間點，在本案
    住處臥室西北側及床鋪之不相連貫兩處處所附近，以打火機
    點燃衣物之方式放火，其本人隨即離去，火勢經延燒、竄起
    並冒出濃煙，造成本案住處客廳內四周上半部牆面有明顯燻
    黑痕跡，陽台有些微燻黑情形，走道四周牆面愈靠上方樓板
    燻黑愈嚴重，浴廁天花板受熱軟化、變形並有掉落情形，磁
    磚有燻黑痕跡，廚房天花板有燻黑、輕微軟化變形情形，雜
    物間四周牆面有燻黑情形，臥室受燒後西北側置物架附近衣
    物已碳化、燒失，且往北側傾倒，西南側五斗櫃靠北側明顯
    燃燒碳化，五斗櫃並有自北側往南側之半V 字型燃燒痕跡，
    南側牆面靠東側已燃燒變色，南側牆面並有以床頭往西側之
    半V 字型燃燒痕跡，臥室內彈簧床已嚴重燒燬，僅剩彈簧骨
    架，北側電腦桌桌面及物品有燻黑、輕微燒損痕跡等損壞。
    幸經獲報之消防人員即時抵達實施灌救而控制、撲滅火勢，
    始未燒燬本案住處或上開集合式住宅建物之重要結構，未達
    喪失主要效用之程度，而未遂。
二、案經新北市政府警察局○○分局報由臺灣新北地方檢察署檢察
    官偵查起訴。
    理  由
壹、證據能力之說明
一、本判決所引用上訴人即被告甲○○以外之人於審判外之陳述，
    對被告雖屬傳聞證據，惟檢察官、被告及其辯護人先後於原
    審、本院準備程序表示同意或不爭執證據能力，且迄至本院
    言詞辯論終結前均未對證據能力部分聲明異議（見原審卷一
    第273頁，本院卷第103頁、第407頁以下），本院審酌相關
    供述證據作成時之情況，尚無違法不當及證明力明顯過低之
    情形，並認為適當，依刑事訴訟法第159條之5第1項、第2項
    規定，該等供述證據對被告犯罪事實之證明，皆有證據能力
    。
二、本判決所引之下列非供述證據，並無證據顯示係實施刑事訴
    訟程序之公務員違背法定程序所取得之證據，且經本院依法
    踐行調查證據之程序，自具有證據能力。
貳、認定犯罪事實所憑之證據及理由：
一、訊據被告固坦承其與乙○○曾為同居之男女朋友關係，二人於
    前揭時地有發生口角爭吵，乙○○離開本案住處後，其亦離開
    該處等事實，然矢口否認有何放火燒燬現供人使用住宅未遂
    之犯行，辯稱：我沒有放火，我於檢察官偵訊時承認放火是
    乙○○叫我承認的，我是替乙○○擔罪，他知道事件來龍去脈云
    云。被告原審辯護人及本院辯護人則辯護稱：被告與乙○○均
    有抽菸習慣，乙○○亦證稱案發當天其有抽菸情形，是在該二
    人均有抽菸情形下，不能排除案發當時因衣物蓋住菸蒂慢慢
    引燃造成起火燃燒之可能性，本案火災原因鑑定報告書逕予
    排除此可能性，有欠妥適，且本案亦無其他積極事證證明被
    告有放火行為，原審判決及起訴書均以被告離開不久後火災
    警報就響，認定被告涉有重大嫌疑，此種推論僅是巧合而已
    ，對照原審卷勘驗內容，乙○○也是在106 年7 月12日凌晨2 
    時51分許離開本案社區建物大門，而被告最後離開時間是在
    凌晨3 時7 分許，兩者時間相近，不得以被告是最後離開就
    直接推論是被告為縱火行為，證人即本案社區大樓當時的管
    理員戊○○於本院作證時亦表示他到二樓現場時，門是沒有上
    鎖的，這與一般社會常情不同，戊○○也表示已經將所有監視
    器錄影都提供給警方，但警方卻未將電梯內監視器或如戊○○
    所述一樓出樓梯處等其他位置監視器之畫面扣案留存，導致
    缺乏認定電梯內是否還有其他人進出縱火之證據，本件仍存
    有若干疑點，基於罪疑唯輕，被告本案罪證不足等語。
二、經查：
㈠、本案住處係乙○○之母丙○○向屋主丁○○所承租，租期自106 年2
     月10日起至107 年2 月9 日止，供乙○○與被告共同居住，
    且本案住處所在之社區建物，於106 年7 月間，係供被告、
    其當時同居男友乙○○及其他住戶，平日居住使用之集合式住
    宅（下稱本案社區建物），106 年7 月12日凌晨3時20分許
    ，新北市政府消防局○○分隊接獲救災救護指揮中心通報該處
    發生火災，該分隊消防人員於同日凌晨3時27分許趕抵現場
    實施灌救，於同日凌晨3時31分許控制火勢，同日凌晨3時46
    分許撲滅火勢，未延燒該集合式住宅之其他住戶，且未燒燬
    本案住處及所在社區建物之重要結構，未達喪失主要效用之
    程度等情，業據證人即乙○○母親丙○○、本案住處房東丁○○於
    警詢、檢察官偵訊（見偵查卷第47至49、53、121 至123 、
    167 至169 頁）、丁○○配偶己○○於警詢（見偵查卷第115 至
    119 頁）、本案社區建物當時之管理員戊○○於本院（見本院
    卷第338頁以下），分別證述在卷 ，並有公證書、房屋租賃
    契約、新北市政府消防局火災原因調查鑑定書（含火災原因
    調查鑑定書摘要、火災現場勘察紀錄及原因研判、火災出動
    觀察紀錄、談話筆錄、火災現場平面圖及物品配置圖、火災
    現場照相資料等）、現場照片（見偵查卷第65至69、75至85
    、97至156 頁）附卷可稽。
㈡、本件經新北市政府消防局鑑識人員依現場跡證及燃燒後情形
    調查鑑識（消防法第26條、消防法施行細則第25條規定參考
    )，其結果為：臥室受燒後西北側置物架衣物已碳化、燒失
    ，且往北側傾倒，西南側五斗櫃靠北側已明顯燃燒碳化，靠
    南側仍保有原色，五斗櫃並有自北側往南側之半V 字型燃燒
    痕跡，南側牆面靠東側已燃燒變色，南側牆面並有以床頭往
    西側之半V 字型燃燒痕跡，臥室內彈簧床已嚴重燒燬，僅剩
    彈簧骨架；又於該址臥室西北側置物架處所附近及床鋪兩處
    進行逐一清理，發現西北側處所放置之衣物均已嚴重燒失，
    僅剩衣架，且置物架往北側傾倒，將臥室西北側物品及置物
    架清除，其下層為燃燒碳化物，將燃燒碳化物清除後為地板
    磁磚，且臥室西北側處附近牆面已明顯燃燒氧化泛白，再將
    置物架復原，發現置物架靠北側受燒變色較明顯，並有以西
    北側處牆面為低點燃燒痕跡，且五斗櫃有自北側往南側之半
    V 字型燃燒痕跡；將已嚴重燒燬之彈簧床之彈簧清除，發現
    下層為有已平均受燒碳化之木板床，顯然臥室內有西北側及
    床鋪不相連貫兩處之嚴重燒燬情形，為本案起火處。起火原
    因研判可排除危險物品、化工原料引（自）燃及電器因素、
    遺留火種之引燃可能性，而係縱火引燃等節，有新北市政府
    消防局火災原因調查鑑定書（含所附之火災原因調查鑑定書
    摘要、火災現場勘察人員簽到表、火災現場勘查紀錄及原因
    研判、火災出動觀察紀錄、火災現場平面圖及物品配置圖、
    火災現場照相資料等）附卷可證。而本件復經本院徵詢檢察
    官、被告、辯護人意見後，囑託新北市政府火災鑑定委員會
    鑑定（消防法第27條規定參考），其結果略以：本案起火處
    係○○區○○路000號2樓臥室西北側及床鋪不相連貫兩處處所附
    近，起火原因係縱火引燃，且調查人員勘察清理起火處所未
    有危險物品、化工原料及電器設備、電源線束等跡證，又現
    場燃燒情形與菸蒂引燃需經一段時間蓄熱特性不符，故可完
    全排除危險物品、化工原料引（自）燃及電器因素、遺留火
    種（菸蒂）之引燃可能性，另本案現場有兩處起火處，非一
    般火災引燃特性，且調閱監視器畫面顯示被告離開後不久即
    發生火災，顯火勢發展迅速，應有人為蓄意縱火等語，有新
    北市政府108年11月29日新北府消調字第1082207991號函在
    卷足考（見本院卷第193、211頁）。
㈢、被告與乙○○於案發當日凌晨在本案住處發生口角爭吵，乙○○
    離開後，被告一時氣憤，遂在本案住處臥室內拿打火機點火
    引燃乙○○衣物，被告隨即離開該處，而本案住處嗣即發生上
    開火災等情，業據被告於檢察官偵訊時供稱：本案住處是我
    與乙○○共同居住，我於案發當日凌晨1時至2時許與乙○○有發
    生激烈爭吵，我有以微信（Wechat）通訊軟體向乙○○表示「
    把你衣服全燒一燒」、「我要丟汽油彈」之語，於案發當時
    ，在本案住處臥室內，我有拿打火機引燃乙○○的1、2件衣物
    ，衣服燃燒後，我有拿滅火器滅火，後我就離開現場，我不
    知道為何會燒起來，(乙○○為何先離開？）這件事不關乙○○
    的事等語（見偵查卷第172 至174 頁），已承認在案發當日
    凌晨有在本案住處臥室內引燃衣物之舉。而被告於警詢、檢
    察官偵訊及於本院亦承認本案社區建物一樓櫃檯出入處及大
    門監視器畫面：當日（下同）凌晨02:51:43（實際時間＜下
    稱實際＞02:48:43）離開社區大門、凌晨02:53:13（實際02:
    50:13）進入社區大門、凌晨02:55:26（實際02:52:26）離
    開社區大門、凌晨02:56:40（實際02:53:40）進入社區大門
    、凌晨03:07:05（實際03:04:05）離開社區大門之同一衣著
    之女子為其本人，且於最後一次離開後其先後至公園及友人
    住處等地，當日未再返回到本案住處等事實，並有本院勘驗
    筆錄、相關監視器錄影畫面截圖、原審勘驗筆錄在卷可稽（
    見偵查卷第25至27、88至89頁、第173頁，本院卷第282至28
    5、289至293頁，另見原審卷一第68至75頁。因人進出為一
    持續性動作，必有數秒時間之經過，不同人截取同一持續性
    動作所選擇之時間點，可能有數秒之差異，惟不影響該動作
    之同一性，又上開社區建物一樓之監視器有二台，一由內向
    外朝大門攝影，一則往一樓櫃檯處攝影，另櫃檯牆壁上之時
    鐘亦未必精確，是上揭監視器時間及實際時間之記載仍以被
    告警詢筆錄所載為準，部分與本院勘驗筆錄及截取畫面時間
    有數秒之差異，不影響被告該等動作之同一性，下同）。證
    人乙○○於原審108年5月16日作證時雖對當時部分枝節已不復
    明確之記憶，惟亦證稱：案發當日我有與被告吵架，當時我
    與被告有用微信通訊軟體對話，監視器畫面顯示我於當日凌
    晨2時48分27秒出門離開本案住處，之後我未再到該住處，
    後來我去住汽車旅館直到早上警察局打電話來，我沒有叫被
    告自己認罪等語（見原審卷二第34至37頁）。被告於本院亦
    承認本案社區建物一樓出入處監視器畫面：02:51:16（實際
    時間可對照上述顯示被告進出畫面之畫面時間及實際時間—
    即實際時間為02：48分許）離開社區大門之男子為乙○○，並
    於警詢中供稱：我於上述時間數次外出主要是要去找乙○○，
    乙○○在我於上述第一次離開社區大門的前1分鐘就先離開了
    等語（見偵查卷第25頁）。並有本院勘驗筆錄、相關監視器
    錄影畫面截圖、原審勘驗筆錄在卷可參（見偵查卷第25頁，
    本院卷第283、289頁，另見原審卷一第69至70頁，偵查卷第
    90頁)，復有乙○○與被告間之上開微信通訊軟體對話紀錄（
    見偵查卷第86至88、158頁) 、及乙○○於106年7月12日凌晨6
    時許經警通知到案說明時所提出之全家便利商店電子發票證
    明聯（時間為當日凌晨2時56分16秒、消費金額新臺幣1百元
    )、三聯式統一發票(時間為當日凌晨3時30分，位於新北市○○區○○路000號）在卷可憑（見偵查卷第33、71、73頁，此乙○○警詢筆錄之引用係以該筆錄外觀之存在，作為待證事實之
    證明—即證明乙○○係於警詢筆錄所載之時間至派出所，該筆
    錄製作時間、地點之記載，屬文書證據，而非乙○○之警詢陳
    述，另發票部分，亦係以物之外觀存在作為證據，亦為文書
    證據即物證）。綜觀被告與乙○○間之微信通訊軟體對話紀錄
    ，乙○○已先離開本案住處，被告嗣於幾度進出後最後於當日
    凌晨3時4 分許始離開本案社區建物，本案住處隨後即為人
    發現發生火災，被告當日未返回本案住處，暨依驗識、鑑定
    結果現場火場起火點係在二不相連貫處所之附近，其中一處
    之衣物均已嚴重燒失、另處彈簧床亦已嚴重燒燬，顯示係蓄
    意縱火引燃等前揭各項具有關連性及互補性之事證，再參酌
    被告於檢察官偵訊時所為有在本案住處臥室以打火機點火引
    燃衣物之舉之供述（即不以被告此一供述作為主證據，而僅
    作為認定被告放火方式之依據及加強心證之參證，亦得為同
    一基本事實＜係被告故意放火＞之認定），則本案應係被告於
    當日凌晨2時53分許進入社區建物大門至當日凌晨3時4分許
    最後一次離開該社區建物大門之間之某時間點，為故意引燃
    本案臥室內衣物之放火行為，嗣隨即離開之事實，足堪認定
    。
㈣、被告與乙○○於前揭時地，有發生爭吵一情，業如前述，而據
    被告於警詢、檢察官偵訊時均曾供稱：我與乙○○在微信通訊
    軟體對話時，有提到「把你衣服全燒一燒」、「我要丟汽油
    彈」等字眼，因為我跟乙○○吵架，所以才說這種氣話等語（
    見偵查卷第24、173 頁），乙○○於原審亦為前揭證詞，觀以
    卷附微信通訊軟體之對話內容，雙方確有相互爭吵之訊息紀
    錄，被告甚至傳送穢語及上開燒衣物、丟汽油彈等情緒性之
    激烈文字，顯示當時雙方爭吵激烈，被告相當氣憤，已足認
    被告有於本案住處臥室內縱火之動機。再則，本案住處及所
    在之建物係屬集合式住宅，有如前述，本案住處臥室內有放
    置五斗櫃、衣物、彈簧床鋪、電腦桌等物，且屋內其他各處
    亦放置日常生活用品、家具、電器產品及雜物，有前引之火
    災原因調查鑑定書、現場照片可證，上開物品客觀上多具易
    燃性質，是被告取拿打火機點火引燃本屬易燃物之衣物，火
    勢一經延燒，極易擴大火勢，進而燒及並燒燬本案住處甚至
    整棟社區建物，此應在已為成年人且有社會經驗之被告之認
    識範圍內，而被告於原審準備程序時供稱：我知道倘若在本
    案住處縱火，一旦火勢擴大，將延燒其他住戶，危及他人生
    命、身體、財產安全等語（見原審卷一第271 頁），更見被
    告對此了然於胸，惟被告卻猶為上開放火行為，並選擇臥室
    西北側置物架附近及床鋪等置有易燃物品之不相連貫兩處點
    火，復於為放火行為後逕自離開現場，當日未再返回本案住
    處，均益證被告當時確係基於放火燒燬現供人使用住宅之直
    接故意而為放火行為甚明。至於被告於檢察官偵訊時雖有稱
    ：我拿打火機引燃乙○○的1、2件衣物，衣服燃燒後，我有拿
    滅火器滅火，我不知道為何會燒起來云云，然若被告有滅火
    之想法而確實有取拿滅火器滅火，所謂「1、2件衣物」之引
    燃理應早已熄滅，何至於延燒至上述程度，且依現場跡證顯
    示本案起火點分別在本案住處臥室西北側及床鋪之二處不相
    連貫處所附近，而非僅一處，益顯示被告所稱「僅」係引燃
    「1、2件衣物」及有拿滅火器滅火，應非事實。又被告於本
    院就是否有取拿滅火器滅火一事，當庭前後供述反覆，甚且
    要求本院刪除其於本院所稱有拿滅火器部分之陳述（見本院
    卷第419至421頁，本庭陪席法官係因被告於辯論為辯解時自
    己提到筆錄有關滅火器之記載，為確定被告當時陳述之真意
    及相關筆錄有無問題而請被告陳述清楚，因為是否有拿滅火
    器滅火一節，以檢察官起訴及原審判決認定之罪名角度觀之
    ，此為有利於被告之辯解—即是否無放火燒燬現供人使用住
    宅之故意，而僅係失火＜刑法第175條第3項之輕罪＞，被告當
    庭指本庭陪席法官之所詢，係引導式訊問，顯不足取）。依
    本案前開現場跡證，被告於檢察官偵訊時所稱：僅引燃「1
    、2」件衣物、有拿滅火器滅火、不知道為何會燒起來云云
    部分，應均顯屬避重就輕之詞，不足憑採，於此敘明。　　
㈤、被告雖於警詢及法院審理時均稱：我沒有放火云云，且於107
    年8月22日因通緝到案在原審接受訊問時起迄本院審理時先
    後改稱：先前於偵查中認罪，是乙○○叫（或要脅）我認罪，
    乙○○盜用我微信通訊軟體帳號，再與他自己對話，卷內微信
    通訊軟體對話紀錄不是我與乙○○的對話云云，然此顯與其於
    檢察官偵訊時所為之上引陳述，及被告於警詢時供稱：微信
    通訊軟體對話紀錄中，我有提到「把你衣服全燒一燒」、「
    我要丟汽油彈」等字眼，因為我跟乙○○吵架，所以才說這種
    氣話等語（見偵查卷第24頁），迥然相異。而對為何在警詢
    中承認上開微信通訊軟體對話紀錄係其所發送，被告在原審
    於承認有於警詢中為此部分供述之時，竟稱：我無法說明為
    何於警詢時這樣講云云（見原審卷二第40至41頁），又於原
    審再訊以被告就上開微信通訊軟體對話紀錄是否為其與乙○○
    之對話、於偵查中是否係乙○○要其自白認罪等節，被告或是
    沉默不語或陳稱：忘記了云云（見原審卷二第41頁）。乙○○
    於原審復否認曾叫被告認罪，此見前引筆錄自明。又被告僅
    稱乙○○要其認罪，但乙○○究竟要被告認何罪名，為何突然要
    求被告認罪等節，被告於原審均未能具體說明。況被告於檢
    察官偵訊時之供述有避重就輕之情事，並非對本案基本犯罪
    事實之完全自白，業見前述，而依被告於警詢時所曾供稱：
    乙○○要我認罪就不用賠償所受損失，但我跟乙○○講我沒有做
    這件事云云（見偵查卷第27頁），再參以上揭被告相關供述
    ，被告顯非會服從乙○○之言為供述之人，其所為之供述當均
    係本於其自己利益之計算而為陳述，是不論乙○○實際上是否
    有勸或要求被告，被告之陳述應均係基於其自己之自由意思
    自行決定實際陳述之內容，則被告以乙○○有叫我認罪云云為
    辯，並於本院曾具狀改稱：是乙○○要脅我替他認罪云云（見
    本院卷第377至378頁），不僅難認有據，且不足以影響其於
    檢察官偵訊時所為相關供述之證明力。
㈥、依警員就本案於106年7月12日對戊○○詢問所製作之查訪紀錄
    表之記載，戊○○於警員查訪時固陳稱：我是大樓管理員，約
    於凌晨3時許，大樓內警鈴發布，警鈴顯示為二樓，我有打1
    19報案，我不清楚我發現時本案住處內有無人，可是門有動
    一下，因為我有踢門，好像有人按門，但不確定是否有人等
    語（見偵查卷第61頁）。惟戊○○於本院已明確證稱：當時我
    在本案社區擔任社區管理員，管理員只有我一人，我也是回
    收志工，106年7月12日凌晨我在我們社區外面回收的地方整
    理回收物時，聽到警鈴響起，我就從外面一樓進去社區看發
    生什麼事，發現警報器顯示是社區二樓，當時濃煙已經出來
    ，當時是後面在燒，後面公寓的人先知道，應該會比我還先
    報警，但是我不知道有沒有人報警，煙從公共樓梯出來時碰
    到感應器，這時警報器才會響起，屋子裡面也有警報器，當
    時煙已經出來，我發現警鈴在二樓，我就上去二樓有先敲門
    按門鈴看看是否有人在，可是沒有人應門，我將門推進去，
    可是門反彈，我以為裡面有人，所以就跟裡面說失火了，然
    後就趕緊下樓報警，後來警員來才發現他（她）已經走了，
    這間二樓住處應該只有一個門，我推門，可是不知道為何門
    反彈，門打開應該有45度，我是推完門，門立即反彈，所以
    我就喊失火了趕快走，因為我以為人在裡面，我沒有確認裡
    面有沒有人，我只有推門，沒有走進去，我到二樓時有聞到
    煙味，當時煙已經出來了，我是聽到警報聲才進到大樓，我
    本人就住在該社區大樓內，本院卷第294至296頁所附本院勘
    驗本案社區建物大門監視器畫面截圖（監視器時間為3時7分
    許至3時20分許）所示戴手套的男子是否是我，我看不清楚
    （本院當庭命將法庭電燈關掉，請戊○○觀看法庭投影布幕，
    戊○○表示還是看不清楚，布幕上的字也看不清楚，因為其眼
    睛有黃斑部病變，戴眼鏡也看不清楚），當時我好像進出社
    區大門二次，第一次上去時以為有人在，所以還沒報警，我
    出來去大門整理回收，可是後來發現不對勁，第二次從大門
    進去才報警等語（見本院卷第338至342、346至348頁）。復
    經陪同戊○○到庭作證之其子庚○○於觀看上開截圖及本院當庭
    播放之監視器畫面後證稱：上述戴手套並穿短袖T 恤男子應
    該是我父親，看那個長相，因為影像有些模糊，所以我說是
    應該等語（見本院卷第344至345頁），並經本院當庭比對影
    片中之該男子髮線與到庭之戊○○雷同且二者皆有戴眼鏡（見
    本院卷第345頁—戊○○表明不願拍照留檔之意思），被告亦當
    庭承認戊○○確係本案住處之社區管理員（見本院卷第348頁
    ，被告於本院勘驗時係稱不知該戴手套之男子為何人，見本
    院卷第284至285頁，另見原審卷第72至74頁）。由戊○○證詞
    可知，其於案發當時至本案住處前時，因推門門反彈而「以
    為」屋內有人，其並未進入本案住處確認，是戊○○於警員訪
    查時始會為前引「好像」等語之猜測性陳述，則戊○○此部分
    陳述自不能憑為有利於被告認定之依據。而上揭火災出勤觀
    察紀錄所載：另一報案人前往叫門屋主有開門後，又關門緊
    閉等字（見偵查卷第113頁），與戊○○於警員訪查時所述不
    盡相合，更遑論戊○○於本院之證述，此記載顯係該記錄之填
    報人對戊○○之陳述內容自行為錯誤之解讀所致，亦顯不足為
    憑。又依戊○○、庚○○於本院之證述，被告同庭承認戊○○為當
    時之管理員，本院當庭比對之結果，再參以原審及本院勘驗
    筆錄之相關記載、截圖（包含所載之進出情形，見原審卷第
    72至74頁，本院第294至296頁），應足認上述戴手套之男子
    應為當日凌晨在處理回收之戊○○無訛。所謂該戴手套之男子
    「倘非縱火嫌疑人」之影射之詞（見本院卷第308頁），顯
    屬無稽。此外，本案社區建物之電梯內固有監視器，惟樓梯
    （包括1樓與2樓間上下樓梯處）部分則無，此見戊○○於本院
    之證述自明（見本院卷第339、345頁），被告亦自承其當日
    係走樓梯上下樓並進出社區大門（見本院卷第412頁），則
    警員於電梯監視錄影畫面未見到被告或其他可疑人士出入，
    而未保存同社區其他位置（包括電梯內）之監視器錄影，尚
    不足為異（見本院卷第369至373頁之新北市政府警察局○○分
    局109年2月11日新北警中刑字第1094664047號函及所附之職
    務報告＜無存檔紀錄資料＞及查訪紀錄表＜本案社區建物監視
    器錄影畫面僅有一星期內之畫面，案發當日之畫面未留存＞
    ）。前揭各項積極證據之相互作用應能明確證明被告本案犯
    罪事實，業見前述，被告以放火者係另有其人如乙○○等為由
    要求調取當時本案社區建物其他位置全部之錄影畫面（見本
    院卷第412頁），被告辯護人以未保存電梯內及其他地點（
    如戊○○所稱一樓出樓梯處）錄影畫面為由，為被告辯稱：不
    能排除其他人於被告離開至大樓警報響起間之空檔進入本案
    住處之可能，被告犯罪不能證明云云，當係欲以先前影射戴
    手套者可能是縱火者之相同方式，即當時有進出本案社區建
    物各位置之人皆可能為嫌疑人，以求模糊事實，拖延訴訟之
    企圖至為明顯。被告此部分調查證據之聲請不僅已屬不能且
    核無必要。再者，若已決定縱火，則本案住處門戶是否關閉
    或鎖上，對縱火者而言已非重要，要無所謂戊○○至本案住處
    前時門是沒有上鎖與常情不符之問題，被告離開本案住處後
    該處即發生火災更非巧合，況被告於原審已供稱：我沒有本
    案住處的鑰匙等語（見原審卷一第271頁），是被告辯護人
    相關辯護意旨亦不足採。
㈦、被告辯護人雖另以乙○○於原審證稱：我與被告平日均有抽菸
    習慣之語（見原審卷二第36頁），而辯護稱：不能排除案發
    當時因衣物蓋住菸蒂慢慢引燃造成起火燃燒之可能性云云。
    惟新北市消防局之火災原因調查鑑定書就本案起火原因之研
    判，已載明：現場勘察時雖於臥室內發現有菸灰缸，並於菸
    灰缸內留有菸蒂殘跡，但本案有兩處不相連貫起火處，且清
    理兩處起火處時並未掘獲菸蒂殘跡，該等起火處無可供自燃
    發火之火源，又據現場勘察時詢問戊○○表示，被告離開後即
    發生火災，其與遺留火種所需一段時間蓄熱引燃之條件不符
    ，故可排除遺留火種（菸蒂）引燃之可能性，本件顯係有人
    為蓄意引燃等語，並有附有說明之現場照相相片在卷足資證
    明（見偵查卷第111 、148、151、152、156頁）。復經本院
    囑託新北市政府火災鑑定委員會鑑定，亦得相同之結論。被
    告辯護人此一辯護意旨，顯與現場跡證不符，純係出於個人
    主觀臆測，顯非可採。至於被告及其辯護人於本院聲請再調
    查鑑定：確認本件起火原因為焚燒衣物或潑灑易燃液體所造
    成？現場有無發現縱火之器具或易燃液體之遺跡？消防隊滅
    火前火勢已燃燒多久？依鑑定結果所認定之縱火方式，有無
    可能造成卷內現場照片所示燃燒情形以及該火勢發展速度大
    約多久即可觸發警報系統？等等，並要求鑑識人員到庭說明
    該等事項，且聲請向新北市消防局救災救護指揮中心調閱案
    發當日之報案紀錄云云（見本院卷第215至217、308、331至
    332頁及第415頁以下）。惟卷附之火災出動觀察紀錄已載明
    ：新北市政府消防局○○分隊係於106 年7 月12日凌晨3時20
    分許接獲救災救護指揮中心通報該處發生火災，該分隊消防
    人員於同日凌晨3時27分許趕抵現場實施灌救，據報案人表
    示他人住○○區○○路000巷00弄，看到對面○○路000號2樓有火
    光，另一報案人表示2樓冒白煙，前往叫門（見偵查卷第113
    頁，依相關談話紀錄，該另一報案人應為戊○○），而新北市
    政府消防局鑑識人員就現場遺留有何跡證、如何採證，亦詳
    載於前述之調查鑑定書摘要、火災現場勘察紀錄及原因研判
    等文書內，並有卷附之附有說明之現場照相相片多幀可資參
    照（見偵查卷101至102、107至108、148至146頁，重點即前
    述有標底線之部分），至為明確，而該鑑定書摘要等，並未
    研判縱火之具體方法，蓋此應為縱火者最為清楚，本案法院
    之所以認為被告係以點燃衣物方式為放火行為，係綜觀前開
    事證，再參酌被告於檢察官偵訊時所為有在本案住處臥室以
    打火機點火引燃衣物之舉之供述，而為之認定，且本院認被
    告於檢察官偵訊時之供述仍屬避重就輕，況衣物本身即屬易
    燃物，自無是否有易燃液體或所謂縱火器具遺留現場之問題
    （上揭摘要等文書之內容其實已回答此一問題），至於放火
    後火勢延燒速度、延燒多久可觸發警報系統、可延燒到如何
    程度等，姑不論現場之其他物品因素，首即事涉縱火者放火
    時實際上究竟點燃多少易燃物（衣物），這是只有縱火者自
    己最清楚之事，是上揭聲請事項，均難認與本案事實之證明
    及認定、有何關連性，其意仍應在延滯訴訟，核無必要，於
    此敘明。
㈧、被告於本院最後言詞辯論期日突提出所謂其與乙○○在該期日
    前一日之臉書對話，稱：乙○○承認他叫我承認云云，惟本院
    於被告提出LINE軟體所載之對話（即被告將其所謂與乙○○間
    之對話以LINE傳予辯護人，詢問可否當新事證）後，要求觀
    看其與所謂之「乙○○」之原始臉書MESSENGER對話，發現該
    「乙○○」只有「乙○○」三字，無頭像或其他圖像，訊以被告
    ：「怎麼知道是乙○○」，被告未答，則被告所提此一對話，
    已殊難認有何真實性可言（以上見本院卷第413頁以下、423
    頁以下）。況不論乙○○實際上有無曾要被告承認點火，均不
    影響被告於檢察官偵訊時陳述之證明力，業見前述。又被告
    於本院稱：原審及本院勘驗時最後在社區大門監視器時間03
    :20:07出現在社區大門外之男子為乙○○，並另辯稱：縱火者
    應是乙○○，乙○○刻意保留發票是放火後要留不在場證明云云
    。惟由內向外朝本案社區建物大門方向攝影之監視器時間03
    :20:07出現在社區大門外（由騎樓左側出現於大門外）之男
    子，與被告原承認於監視器時間02:51:16離開同社區建物大
    門之乙○○，二者穿著明顯有異，且03:20:07男子係出現於社
    區大門外，而非社區大門內，該男子亦未進入社區大門內，
    有原審及本院勘驗筆錄、截圖在卷可資核對（見本院卷第28
    3、285、289、296頁，原審卷一第69至70、74至75頁），是
    03:20:07出現於社區大門外之男子究竟為何人，不影響本案
    事實之認定。又如前述，乙○○係於106年7月12日凌晨6時許
    即經警通知到案說明，則其身上留有當日凌晨消費之發票，
    亦無何特異之處，亦難以被告片面空言改口稱：縱火者應為
    乙○○云云，認有再傳訊乙○○與被告對質之必要（因於原審勘
    驗時，被告及乙○○均未在場，本院為明瞭被告、乙○○各進出
    本案社區大門之時序，曾於勘驗時依職權傳喚乙○○，其未到
    庭，惟上述監視器時間02:51:16畫面離開社區大門男子既已
    確認為乙○○本人，自無再依職權傳喚乙○○之必要）。被告另
    曾具狀聲請傳喚某友人，欲證明被告於案發當日凌晨離開本
    案住處後曾暫居於該友人處及調取乙○○之偵訊錄音等云云（
    見本院卷第377至379頁），因皆與本案犯罪事實之證明明顯
    欠缺關連性，此見本院前開論述自明，核無必要，併此敘明
    。
㈨、放火罪既未遂之區別標準，係以目的物獨立燃燒且足以變更
    其形體致喪失其效能為依據，是放火燒燬現供人使用之住宅
    罪，如僅室內家具、裝潢燒燬，其房屋重要構成部分諸如樑
    、柱、屋頂及支撐壁等尚未因燃燒結果致喪失其效用者，僅
    能成立刑法第173條第3項、第1項放火燒燬現供人使用住宅
    未遂罪。查本案住處所在之社區建物，為地下1 層、地上12
    層之集合式住宅大樓，上述火勢燃燒範圍僅侷限在本案住處
    ，且本案住處燃燒後狀況，僅如前揭事實欄一所示之損壞情
    形，有上開火災原因調查鑑定書可證，足認被告本案放火行
    為，並未致本案住處之樑柱、樓地板及支撐壁等重要結構燒
    燬，未達喪失其作為住宅之主要效用之程度，本案社區建物
    部分更不用贅論，自未達既遂之階段。
㈩、綜上所述，被告本案放火燒燬現供人使用住宅未遂之事證明
    確，被告及其辯護人所辯均無足取，被告犯行洵堪認定。
參、論罪及刑之加重、減輕事由：
一、家庭暴力防治法所稱之「家庭暴力」者，為家庭成員間實施
    身體或精神上之騷擾、控制、脅迫或其他不法侵害之行為；
    而該法所稱之「家庭暴力罪」者，謂家庭成員間故意實施家
    庭暴力行為而成立其他法律所規定之犯罪，家庭暴力防治法
    第2 條第1 款及同條第2 款分別定有明文。被告與乙○○於被
    告行為時為同居之男女朋友關係，業如前述，彼此具有家庭
    暴力防治法第3 條第2 款所定之家庭成員關係，被告前揭放
    火行為，當屬家庭成員間實施精神上不法侵害之行為，且構
    成刑法上之放火燒燬現供人使用之住宅罪，核係觸犯上開規
    定之家庭暴力罪，惟該罪無處罰條文，仍依相關刑法規定論
    處，又此部分公訴意旨於論罪法條欄漏未敘及，應予補充。
二、大廈、公寓或連棟式住宅，俱屬整體建築，而非單門獨棟之
    建築，各戶之間，就公共安全而言，具有不可分性，故於集
    合住宅之一部分放火，實無異對於整棟大廈、公寓或連棟式
    住宅放火。又刑法第173 條第1 項放火燒燬現供人使用之住
    宅罪，其直接被害法益，為一般社會之公共安全，雖同時侵
    害私人之財產法益，但仍以保護社會公安法益為重；況放火
    行為原含有毀損性質，而放火燒燬現供人使用之住宅罪，自
    係指供人居住房屋之整體而言，應包括墻垣及該住宅內所有
    設備、家具、日常生活上之一切用品。故一個放火行為，若
    同時燒燬住宅與該住宅內所有其他物品，無論該其他物品為
    他人或自己所有，與同時燒燬數犯罪客體者之情形不同，均
    不另成立刑法第175 條第1 項或第2 項放火燒燬住宅以外他
    人或自己所有物罪。核被告所為，係犯刑法第173 條第3 項
    、第1 項之放火燒燬現供人使用之住宅未遂罪。
三、被告前因施用毒品案件，曾經原法院判處有期徒刑3 月確定
    ，103 年7 月22日執行完畢，有本院被告前案紀錄表附卷可
    參，被告於受前開有期徒刑執行完畢後5 年以內，故意再犯
    本案有期徒刑以上之罪，為累犯，惟原審業已審酌被告前開
    前科紀錄與本案之公共危險犯行，罪名不同、罪質迥異，所
    侵害之法益亦不同，欠缺關聯性及類似性，認為被告尚不具
    特別惡性及對刑罰反應力薄弱之情形，依司法院釋字第775
    號解釋之意旨，因認無依刑法第47條第1項規定加重被告本
    案犯罪法定最低本刑之必要，本院認原審此一不加重最低本
    刑之裁量權行使，並無不當，爰不加重被告本案犯罪之最低
    本刑，惟該罪法定最高本刑部分，依法仍應加重（司法院釋
    字第775號解釋意旨就累犯規定，僅認係不分情節，一律加
    重「最低本刑」部分，不符憲法罪刑相當原則，牴觸憲法第
    23條比例原則，而並未認加重最高本刑部分，有牴觸憲法之
    問題，是關於累犯加重最高本刑部分仍屬必加重，此見刑法
    第67條規定自明，惟原審判決漏載加重最高本刑部分，因不
    影響其判決本旨，不構成撤銷理由，由本院予以補充即可）
    。
四、被告雖已著手於放火行為之實行，惟幸經獲報之消防人員即
    時抵達而控制、撲滅火勢，而未燒燬本案住處或所在社區建
    物之重要結構，未達喪失主要效用之程度，為未遂犯，爰依
    刑法第25條第2 項規定，減輕其刑，並先加（加重最高本刑
    ），後減（即減輕僅加重最高本刑後之處斷刑全部）。
肆、駁回被告上訴之理由
　　原審依據卷內事證，認定被告成立放火燒燬現供人使用之住
    宅未遂罪，適用刑法第173 條第3項、第1 項、第47條第1項
    、等規定，並審酌被告與乙○○原為男女朋友關係，僅因發生
    口角爭吵，一時氣憤，竟為本案犯行，無視本案住處及所在
    之建物係集合式住宅，有多數住戶居住生活，即對現供人使
    用之住宅放火，雖未生屋毀之結果，惟其放火行為所引起之
    火勢若未能及時撲滅，極易因火勢延燒而造成人命、財產之
    重大損失，具有高度危險性，犯罪情節重大，被告於事後所
    表現之犯後態度，未與本案住處之所有人丁○○、承租人丙○○
    達成和解、賠償損失或尋求原諒，再考量被告自陳國中肄業
    之智識程度、未婚亦無子女、本案於原審羈押前係從事保母
    工作，月收入約新臺幣（下同）2 萬5 千元至3 萬元、無須
    扶養他人之家庭經濟生活狀況，暨犯罪所受之刺激、犯罪目
    的、手段、所生危害等一切情狀，量處被告有期徒刑4年。
    並說明：被告放火所用之打火機並未扣案，以打火機於現實
    生活中取得方便，且單獨存在不具刑法上之非難性，倘予宣
    告沒收或追徵價額，對於透過沒收制度欲達成遏止犯罪之目
    的並無助益，欠缺刑法上重要性，無宣告沒收或追徵價額之
    必要，爰依刑法第38條之2 第2 項規定，不予宣告沒收或追
    徵價額等節。原判決認定之基本犯罪事實及適用之法律，經
    核均無足以構成撤銷理由之違誤。經本院綜觀被告本案犯罪
    情節，原審所審酌之事由，並斟酌被告之本罪罪責不輕，於
    本院之供述態度（此見本院前引筆錄、書狀陳述自明），再
    斟酌被告於本院所述之個人經濟、生活情況（見本院卷第41
    8頁），認原審量處之刑並無何失重或違反比例原則之情形
    。被告上訴，以前揭辯解為由，主張應受無罪判決，復請求
    從輕量刑，核無理由，應予駁回。
據上論斷，應依刑事訴訟法第368條，判決如主文。
本案經檢察官李叔芬到庭執行職務。
中　　華　　民　　國　　109 　年　　4 　　月　　15　　日
                  刑事第二十庭審判長法  官  王復生
                                    法  官  遲中慧
                                    法  官　張紹省
以上正本證明與原本無異。
如不服本判決，應於收受送達後20日內向本院提出上訴書狀，其
未敘述上訴之理由者並得於提起上訴後20日內向本院補提理由書
（均須按他造當事人之人數附繕本）「切勿逕送上級法院」。 
                                    書記官　張玉如
中　　華　　民　　國　　109 　年　　4 　　月　　21　　日
附錄：本案論罪科刑法條全文
中華民國刑法第173條
放火燒燬現供人使用之住宅或現有人所在之建築物、礦坑、火車
、電車或其他供水、陸、空公眾運輸之舟、車、航空機者，處無
期徒刑或 7 年以上有期徒刑。
失火燒燬前項之物者，處 1 年以下有期徒刑、拘役或 1 萬 5千
元以下罰金。
第 1 項之未遂犯罰之。
預備犯第 1 項之罪者，處 1 年以下有期徒刑、拘役或 9 千元
以下罰金。